【裁判字號】    99,再,2
【裁判日期】    990517
【裁判案由】    所有權移轉登記
【裁判全文】
臺灣高等法院高雄分院民事判決             99年度再字第2號
再審原告    乙○○○
            甲○○
上二人共同
訴訟代理人  孟昭安律師
再審被告    丙○○○
上列當事人間所有權移轉登記事件，再審原告對於民國98年12月
30日本院98年度上字第182 號確定判決，提起再審之訴，本院判
決如下：
    主  文
再審之訴駁回。
再審訴訟費用由再審原告負擔。
    理  由
一、再審意旨略以：
  (一)確定判決有民事訴訟法第496條第1項第1款規定再審事由：
    1.原確定判決僅依續約書（原審卷第18頁）第6 條之上下文
      義即擅認舊契約書及續約書約定之文義，均係指將土地分
      割為數筆，以系爭農地得分割為數筆時，再審被告始負有
      分割系爭農地並移轉土地所有權之義務，此種解釋方法顯
      未以當事人立約當時之真意為準，亦即未以過去事實及其
      他一切證據資料為斷定之標準，不僅拘泥錯誤文字之字面
      意思致失真意，且解釋有悖於論理法則及經驗法則，及最
      高法院83年度台上字第2118號判例意旨，有適用法規顯有
      錯誤之再審事由。
    2.第一審判決理由遽認定本件係土地特定部分之買賣，並非
      應有部分之買賣，上開續約書上「分割登記」之用語，當
      係指系爭土地分割後辦理登記之意，而非指先登記應有部
      分再辦理共有物分割，否則即難達買賣特定物之契約目的
      ，顯有違誤，然原確定判決未依民事訴訟法第450 條撤銷
      改判，卻駁回再審原告之上訴，亦屬適用法規顯有錯誤。
    3.再審原告早於67、68年間即已繳清買賣價金，再審被告自
      應儘早使買受人取得所有權，以落實買賣目的及符合履約
      誠信原則。再審被告故意曲解並藉續約書中第六項「政令
      准予變更地目」之記載為履約條件，而遲不辦理土地所有
      權持分移轉登記顯企圖不履行買賣義務，實有違誠信，原
      確定判決未依民法第148 條所定誠信原則判決再審原告勝
      訴，亦有民事訴訟法第496 條第1 項第1 款適用法規顯有
      錯誤之再審事由。
  (二)確定判決有民事訴訟法第496 條第1 項第13款、第497 條規
    定之再審事由：
    1.確定判決不斟酌有利於再審原告之證人劉慶德證詞，有民
      事訴訟法第496 條第1 項第13款、第497 條規定之再審事
      由。
    2.確定判決漏未審酌原審卷起訴狀附證三、證八之公證書及
      所附「土地、建物買賣所有權移轉契約書」，致影響解釋
      本件買賣契約之合法適當性，此就當時雙方係就土地及農
      舍之所有權為買賣，而非就使用權為買賣之真意判斷至為
      重要，應有民事訴訟法第497 條規定之再審事由。
  (三)聲明：
    原確定判決關於駁回再審原告後開第2 、3 項之訴部分，暨
    訴訟費用之裁判均廢棄。
    再審被告應將如附表編號1 所示農舍辦理保存登記，並將該
    農舍連同附表編號1 所示系爭農地之應有部分之所有權移轉
    登記予再審原告乙○○○。
    再審被告應將如附表編號2 所示農舍辦理保存登記，並將該
    農舍連同附表編號2 所示系爭農地之應有部分之所有權移轉
    登記予再審原告甲○○。
二、查：
  (一)確定判決是否有再審原告主張民事訴訟法第496 條第1 項第
    1 款規定之再審事由？
    1.按民事訴訟法第496 條第1 項第1 款所謂適用法規顯有錯
      誤，係指確定判決所適用之法規顯然不合於法律規定或與
      司法院現尚有效之大法官會議解釋或最高法院尚有效之判
      例顯然違反者而言，並不包括認定事實錯誤、取捨證據失
      當之情形在內，最高法院60年台再字第170 號、63年台上
      字第880 號判例要旨足資參照。又按所謂違背法令，非以
      違背成文法為限；即判決違背成文法以外之法則，如論理
      法則、經驗法則、證據法則，仍應認判決確定之事實違背
      法令。所謂證據法則，係指法院調查證據認定事實所應遵
      守之法則而言。法院採為認定事實之證據，必須於應證事
      實有相當之證明力者，始足當之。若一種事實得生推定證
      據之效力者，必須現行法規有所依據，亦即以現行法規所
      明認者為限，不得以單純論理為臆測之根據，而就應證事
      實為推定之判斷，證據之證明力，應由審理事實之法院依
      自由心證認定之，並於判決理由項下記載得心證之理由。
      否則，即為判決不備理由。倘舉證責任分配錯誤、認定事
      實不憑證據或重要證據漏未斟酌，均屬違背法令。又他事
      件裁判理由項下認定之事實，於本案訴訟並無拘束力（最
      高法院79年3 月6 日79年度第1 次民事庭會議決議參照）
      。如無上述違背情事，且法院調查證據認定事實已於判決
      理由項下記載得心證之理由，即無違背法令。次按解釋意
      思表示原屬事實審法院之職權，事實審法院解釋意思表示
      ，縱有不當，不生適用法規顯有錯誤問題（最高法院64年
      台再字第140 號判例意旨參照）。
    2.關於兩造所爭續約書第6 條約定之上下文義，據確定判決
      認定：細繹該條約定之上下文義，係指系爭農地之地目若
      有變更而可分割時，被上訴人（即再審被告）應即將系爭
      農地辦理分割並移轉所有權登記予上訴人（即再審原告）
      ，並無將系爭農地之分割與移轉所有權登記割離處理之意
      涵。參以，兩造訂立續約書之緣由，係因上訴人乙○○○
      、甲○○及訴外人李鳳松基於舊契約書之請求權已罹於15
      年消滅時效，經上訴人乙○○○、甲○○、鍾宜忠向高雄
      縣美濃鎮調解委員會聲請調解，兩造調解成立，被上訴人
      同意與上訴人重新訂立契約，以維上訴人權益，兩造始據
      之訂立續約書等情，俱如前述。而乙○○○與被上訴人之
      舊契約書第7條 約定：「乙方（即被上訴人）出賣給甲方
      （即乙○○○）土地，日後政府開放『自由分筆』時，乙
      方『負責辦理分筆』給甲方辦理移轉登記」（原審卷末第
      169 頁後）；又李鳳松與被上訴人之舊契約書第3 條約定
      ：「乙方（即被上訴人）出賣給甲方（即李鳳松）土地部
      分，日後政府開放『自由分筆』，乙方無條件辦理移轉登
      記給甲方，費用一切由甲方負責」（原審卷第20頁）。而
      探求「自由分筆」之文義，當係指將土地分割為數筆。職
      是，此2 件舊契約書亦係以系爭農地得分割為數筆時，被
      上訴人始負有分割系爭農地並移轉土地所有權予李鳳松、
      乙○○○之義務。而兩造間之續約書與此2 件舊契約書既
      有先、後承接之關係，益見兩造間續約書第6 條之約定，
      應係指系爭農地可分割時，被上訴人應即將系爭農地辦理
      分割並移轉所有權登記予上訴人等語（見原判決書記載）
      。可知，確定判決係比較並綜觀系爭舊契約書及續約書第
      6 條所載之文義，除探究文義解釋外，復考量兩造訂立續
      約書之緣由及其間先、後承接之關係，並參酌乙○○○與
      被上訴人之舊契約書第7 條及李鳳松與被上訴人之舊契約
      書第3 條所約定；再本諸其法律上之確信，認定該條文義
      之真正意涵，核屬其職權，尚難認其解釋拘泥錯誤文字之
      字面意思致失真意，且有違背論理法則、經驗法則情形，
      不生適用法規顯有錯誤問題。
    3.按第二審法院認上訴為無理由者，應為駁回之判決，民事
      訴訟法第449 條第1 項定有明文。再審原告起訴請求再審
      被告應將附表所示之農舍及農地分別辦理保存登記及為所
      有權移轉登記予再審原告，第一審為再審原告敗訴之判決
      ，再審原告不服提起上訴，第二審法院審理結果，認上訴
      人（再審原告）本於兩造間契約之約定，請求被上訴人（
      再審被告）將如附表編號1 至3 所示農地之應有部分，分
      別移轉所有權登記予鍾宜忠、乙○○○、甲○○，及被上
      訴人就附表編號1 至3 所示農舍辦理保存登記後移轉所有
      權登記予鍾宜忠、乙○○○、甲○○，為無理由，不應准
      許。將上訴予以駁回，並無適用法規顯有錯誤情事，再審
      原告主張確定判決未依民事訴訟法第450 條規定撤銷改判
      ，有適用法規錯誤，自有誤會。
    4.再審原告復主張：早於67、68年間即已繳清買賣價金，再
      審被告自應儘早使買受人取得所有權，以落實買賣目的及
      符合履約誠信原則。惟確定判決未依民法第148 條所定誠
      信原則判決再審原告勝訴，亦有民事訴訟法第496 條第1
      項第1 款適用法規顯有錯誤之再審事由。經查再審原告與
      再審被告所簽訂續約書中第6 項「政令准予變更地目」之
      記載之真正意涵如何認定等情，核屬事實認定問題，非屬
      法規適用之範疇，確定判決亦已審酌認定。再審原告以確
      定判決為事實認定，未依民法第148 條所定誠信原則判決
      再審原告勝訴，為適用法規錯誤，自有誤解。
  (二)確定判決是否有再審原告主張民事訴訟法第496 條第1 項第
    13款、第497 條規定之再審事由？
    1.按當事人發現未經斟酌之證物或得使用該證物，且如經斟
      酌可受較有利益之裁判者，得以再審之訴對於確定終局判
      決聲明不服。民事訴訟法第496 條第1 項第13款定有明文
      。所謂當事人發見未經斟酌之證物，係指前訴訟程序事實
      審之言詞辯論終結前已存在之證物，因當事人不知有此，
      致未經斟酌，現始知之，或雖知有此而不能使用，現始得
      使用者而言（最高法院29年上字第1005號、32年上字第12
      47號判例參照）。上開所謂證物，不包含證人在內（最高
      法院23年上字第2951號、29年上字第696 號判例意旨參照
      ）。又按民事訴訟法第497 條所謂就足以影響於判決之重
      要證物漏未斟酌，係指足以影響判決基礎之重要證物，雖
      在前訴訟程序業已提出，然未經確定判決加以斟酌，或忽
      視當事人聲明之證據而不予調查，或就依聲請或依職權調
      查之證據未為判斷，且以該證物足以動搖原確定判決基礎
      為限，若於判決理由項下說明無調查之必要，或縱經斟酌
      亦不足以影響判決基礎之意見，即與漏未斟酌有間，不得
      據為再審理由。
    2.再審原告主張確定判決未斟酌本件前審審理中有利其之劉
      慶德證詞，核非屬民事訴訟法第496 條第1 項第13款規定
      之所謂當事人發見未經斟酌之證物。且確定判決就劉慶德
      證述內容之取捨已詳為斟酌論（判決第6 、第10至11頁
      ）。再審原告主張確定判決未審酌劉慶德無法證述當時限
      制之法令之有利於其證述云云，揆諸上揭說明，自不足取
      。
    3.再審原告又主張：確定判決漏未審酌起訴狀附證三、證八
      之公證書及所附「土地、建物買賣所有權移轉契約書」，
      致影響解釋本件買賣契約之合法適當性等語。惟查：
      (1)系爭土地部分：確定判決已於判決書第9 頁記載：惟就
        上述2 件舊契約書或兩造間續約書關於移轉土地所有權
        約定之文義以觀，均無被上訴人應移轉系爭農地應有部
        分與上訴人之意涵在內。且上訴人係分別買受如附表編
        號1 至3 所示農舍暨基地，並已使用經年，如其等之意
        不在買受系爭基地所在之特定部分，誠有違於常理等語
        。即確定判決已認定再審原告係買受系爭基地，並未認
        定再審原告僅買受基地使用權，則再審原告所提於起訴
        狀附證三、證八之公證書及所附「土地、建物買賣所有
        權移轉契約書」等證物，均不足以影響判決基礎，無從
        動搖原確定判決，故再審原告之主張不符合民事訴訟法
        第497 條之再審事由。
      (2)系爭農舍部分：確定判決已於判決書第11頁記載：核閱
        原審卷附3 件舊契約書（原審卷第19、144 頁及卷末16
        9 頁後），其中買受人為李鳳松該件之第4 條固約有：
        「乙方（即被上訴人）出賣給甲方（即李鳳松）『房屋
        過戶』費用，經雙方約定各自負擔貳分之壹費用」等詞
        （原審卷第20頁）；又買受人為甲○○該件第2 條末段
        亦約定：「……第陸期約定，本出賣房屋建築完備及使
        用執照出來並送電完備，並『房屋辦理過戶』給甲方同
        時交付清楚」等文字（原審卷第145 頁）。惟經確定判
        決法院詢問證人劉慶德上開條款內之「房屋（辦理）過
        戶」，是否係指辦理房屋所有權之移轉登記，據其明確
        答稱：「不是所有權的過戶，是指納稅義務人的過戶」
        （本院98年上字182 號卷第73頁），參佐買受人為李鳳
        松該件舊契約書第2 條末段亦約有：「... 殘欠後金約
        定移交房屋及『房屋納稅義務人名義』『過戶』給甲方
        同時交付清楚」等語，且李鳳松、甲○○既與再審被告
        就所買農舍約明辦理納稅義務人變更，若雙方確有移轉
        農舍所有權之合意，豈有不併於契約書內約明之理，是
        堪認劉慶德所述此2 件舊契約書內「房屋過戶」係指房
        屋稅納稅義務人之稅籍變更，而非房屋所有權之移轉登
        記，應屬可信。此外，買受人為乙○○○該件舊契約書
        及兩造間所立3 件續約書（原審卷第18、24、29頁）內
        ，完全未就系爭農舍所有權之移轉為任何約定，相較於
        買受人為乙○○○、李鳳松之該2 件舊契約書及3 件續
        約書內，均就系爭農地之分割及所有權移轉先、後承接
        約定，益徵被上訴人所稱上訴人於買受系爭農舍時，就
        該農舍未辦理保存登記有所認知，且並未要求辦理保存
        登記並移轉所有權等情，係屬可採等語。是確定判決已
        認定再審原告於買受系爭農舍時，就該農舍未辦理保存
        登記有所認知，且並未要求辦理保存登記並移轉所有權
        ，則再審原告所提公證書及土地、建物買賣所有權移轉
        契約書等證物，均不足以影響判決基礎，無從動搖原確
        定判決，且原判決亦無忽視其存在之事實，再審原告主
        張有民事訴訟法第497 條規定之再審事由，顯不足取。
三、綜上所述，再審原告提起再審之訴顯無理由，爰不經言詞辯
    論逕以判決駁回。
據上論結：本件再審之訴為顯無理由，依民事訴訟法第502 條第
2 項、第78條判決如主文。
中    華    民    國    99    年    5     月    17    日
                              民事第六庭
                                  審判長法官  許明進
                                  法      官  徐文祥
                                  法      官  張明振
以上正本證明與原本無異。
本件判決不得上訴。
中    華    民    國    99    年    5     月    18    日
                                  書  記  官  熊惠津
附表：
┌─┬────┬─────────────────┬──────┐
│編│買受人  │        買   賣   標   的         │移轉權利範圍│
│號│        │                                  │            │
├─┼────┼─────────────────┼──────┤
│1 │鍾宜忠  │基地坐落及面積：                  │應有部分    │
│  │        │高雄縣美濃鎮○○段4462號/36坪     │4252/100000 │
│  │        ├─────────────────┼──────┤
│  │        │建物門牌號碼及面積：              │全部        │
│  │        │高雄縣美濃鎮○○路○ 段840 號（整編│            │
│  │        │前為高雄縣美濃鎮○○路818 號）/   │            │
│  │        │地面層45.9公尺，騎樓9.9 平方公尺，│            │
│  │        │合計55.8平方公尺                  │            │
├─┼────┼─────────────────┼──────┤
│2 │乙○○○│基地坐落及面積：                  │應有部分    │
│  │        │高雄縣美濃鎮○○段4462地號/38坪   │4488/100000 │
│  │        ├─────────────────┼──────┤
│  │        │建物門牌號碼及面積：              │全部        │
│  │        │高雄縣美濃鎮○○路○ 段838 號（整編│            │
│  │        │前為高雄縣美濃鎮○○路816號）/    │            │
│  │        │地面層45.9平方公尺，騎樓9.9 平方公│            │
│  │        │尺，合計55.8平方公尺              │            │
├─┼────┼─────────────────┼──────┤
│3 │甲○○  │基地坐落及面積：                  │應有部分    │
│  │        │高雄縣美濃鎮○○段4462地號/51坪   │6023/100000 │
│  │        ├─────────────────┼──────┤
│  │        │建物門牌號碼及面積：              │全部        │
│  │        │高雄縣美濃鎮○○路○ 段842號（整編 │            │
│  │        │前為高雄縣美濃鎮○○路820號）/    │            │
│  │        │地面層45.9平方公尺，騎樓9.9 平方公│            │
│  │        │尺，合計55.8平方公尺              │            │
└─┴────┴─────────────────┴──────┘

司法院資訊處製作；財團法人民間司法改革基金會備份。
